【裁判字號】    95,上,201
【裁判日期】    951025
【裁判案由】    分割共有物
【裁判全文】
臺灣高等法院臺中分院民事判決           95年度上字第201號
上  訴  人  丙○○
            甲○○
被上訴人    乙○○○○○○
訴訟代理人  王信雄律師
上列當事人間分割共有物事件，上訴人對於中華民國95年4月20
日臺灣彰化地方法院94年度訴字第808號第一審判決提起上訴，
本院於民國95年10月11日辯論終結，玆判決如下：
    主  文
原判決廢棄。
兩造共有坐落彰化縣北斗鎮○○○段494-503地號、地目建、面
積1558平方公尺土地，應依附圖所示方法分割，即編號甲部分面
積822.28平方公尺土地分歸被上訴人取得；編號乙部分面積86.
56平方公尺土地分歸上訴人甲○○取得；編號丙部分面積649.16
平方公尺土地分歸上訴人丙○○取得。
第一、二審訴訟費用由被上訴人負擔三十六分之十九、上訴人甲
○○負擔十八分之一、上訴人丙○○負擔十二分之五。
    事實及理由
一、本件係分割共有物事件，訴訟標的之法律關係對全體共有人
    必須合一確定。上訴人丙○○提起上訴，依民事訴訟法第五
    十六條第一項第一款規定，其上訴效力應及於同造之甲○○
    ，爰併列為上訴人。上訴人甲○○經合法通知，未於言詞辯
    論期日到場，核無民事訴訟法第三百八十六條所列各款情形
    ，爰依被上訴人之聲請，由其一造辯論而為判決，合先敘明
    。
二、被上訴人主張：坐落彰化縣北斗鎮○○○段494-503地號、
    地目建、面積1558平方公尺土地（下稱系爭土地）係兩造所
    共有，應有部分為被上訴人36分之19、上訴人甲○○18分之
    1、上訴人丙○○12分之5，兩造就系爭土地並無不分割期限
    之約定，系爭土地亦無因物之使用目的不能分割之情形，惟
    兩造無法就分割方法達成協議。系爭土地上現有門牌號碼彰
    化縣北斗鎮○○路800巷29號建物（下稱系爭建物），係上
    訴人丙○○之父生前所興建，因上訴人丙○○等繼承人並未
    辦理繼承分割而屬其等共有，被上訴人對系爭建物並無拆除
    之權利，故主張系爭建物占用之土地部分應由上訴人丙○○
    取得等情，求為命：依原審判決附圖B方案（下稱B方案）為
    原物分割之判決。
三、上訴人丙○○則以：系爭建物係上訴人丙○○之兄羅吉松所
    建，並由羅吉松及其子使用，上訴人丙○○非公同共有人，
    無權拆除。系爭土地原為上訴人及羅吉松共有，係因羅吉松
    之子向被上訴人借款，無力償還，羅吉松乃將其應有部分出
    賣予被上訴人以資抵償債務，應將系爭建物所占用之土地部
    分歸被上訴人取得方為公平，主張依附圖所示方法（下稱C
    方案）而為分割等語，資為抗辯。
四、被上訴人主張系爭土地為兩造所共有，應有部分為被上訴人
    36分之19、上訴人甲○○18分之1、上訴人丙○○12分之5，
    且兩造間就系爭土地並無不分割期限之約定，系爭土地亦無
    因物之使用目的不能分割之情形，惟無法協議分割，系爭土
    地上現有系爭建物等事實，為上訴人所不爭執，並有土地登
    記第二類謄本、地籍圖謄本附卷可證（見原審法院北斗簡易
    庭94年度斗調字第66號卷6至10頁），自堪信為真實。兩造
    既無法就分割方法達成協議，則被上訴人據以訴請裁判分割
    系爭土地，自合於民法第八百二十三條第一項之規定，應予
    准許。
五、按法院就共有物為裁判分割時，應依民法第八百二十四條為
    適當之分割，即應斟酌全體共有人之聲明及利害關係、共有
    物之性質及價值、經濟效用、使用現況及全體共有人之利益
    等公平決定之。查，系爭土地地目為建，使用分區為特定農
    業區，使用地類別為甲種建築用地，地形呈不規則狀，北側
    、東側均面臨現有道路，其上北側有未辦理保存登記之系爭
    建物外，無其他建物等情，業經原審囑託彰化縣北斗地政事
    務所派員會同勘測屬實，有勘驗筆錄、土地複丈成果圖在卷
    可憑（見原審卷21、22、24、25頁），復經本院勘驗明確，
    亦有勘驗筆錄、現場圖在卷可稽（見本院卷39、42-1頁），
    並有現場照片4幀附卷為憑（見原審卷37、38頁）。上訴人
    丙○○主張採取C方案所示方法分割，被上訴人則主張採取
    B方案所示方法分割，上訴人甲○○則對各該分割方法均未
    表示意見，本院就B方案及C方案予以詳予審酌，以系爭土地
    上之使用現況、共有物之性質及價值、整體共有人之經濟利
    益等因素為通盤之考量，以達最符合兩造之利益及公平之原
    則。茲分述如下：
  (一)B方案與C方案均將系爭土地分割為3部分，並均將最北側編
    號乙部分面積85.56平方公尺分歸上訴人甲○○所有，使各
    共有人分得之土地面臨現有道路而通行無虞，兩方案均有上
    開優點。惟B方案與C方案主要不同處，亦即兩造主要爭執者
    ，在於系爭建物占用之土地部分，應分歸被上訴人所有，或
    分歸上訴人丙○○所有。被上訴人主張系爭建物為上訴人丙
    ○○與他人公同共有，上訴人始有拆除權，應依方案B將系
    爭建物占用土地部分分歸上訴人丙○○所有；上訴人丙○○
    辯以系爭建物為訴外人羅吉松所建，其無公同共有之所有權
    ，而被上訴人就系爭土地之應有部分受讓自訴外人羅吉松，
    應依C方案將系爭建物占用土地部分分歸被上訴人所有。
  (二)系爭建物未辦理保存登記，兩造對系爭建物之所有權誰屬，
    爭執不休。被上訴人原主張系爭建物為上訴人丙○○所有（
    見前開調字卷16頁），後改稱系爭建物為訴外人羅吉松所有
    （見原審卷10頁）；而上訴人丙○○於本件調解時稱系爭建
    物非其所有，亦非由其使用（見前開調字卷16頁），於原審
    曾稱系爭建物為其父所建，未辦理分割遺產（見原審卷11頁
    ），後稱系爭建物為其兄羅吉松所建，是否父親出資則不清
    楚，系爭建物不予保留（見原審卷21頁）；於本院稱其父生
    前所建茅屋已因颱風吹毀而不存在，系爭建物係磚造平房及
    磚造鐵皮屋，均為羅吉松所建，原審時其稱系爭建物為父親
    所建係屬錯誤，如被上訴人主張系爭建物係共有，願意拋棄
    所有權等語（見本院卷5、39、48、86頁）。而證人羅吉松
    證稱系爭建物為父親所建，現由其一家人6、7口居住使用，
    系爭建物應保留等語（見原審卷22頁、本院卷39頁）。經核
    兩造對系爭建物之所有權誰屬，均有前後陳述不一致之情形
    ，然無論系爭建物係訴外人羅吉松或上訴人之被繼承人羅阿
    須所建，系爭建物之現使用者為羅吉松，上訴人丙○○並未
    使用系爭建物，上訴人丙○○均無單獨拆除系爭建物之權，
    且羅吉松已表明不願拆除，因此，無論何人分得系爭建物占
    用之土地，將面臨與系爭建物占用人羅吉松協商解決之紛爭
    。
  (三)本件如羅吉松未將其應有部分出賣與被上訴人，則將系爭建
    物所占用之土地分歸羅吉松所有，使羅吉松所使用之系爭建
    物與其占用之土地同屬一人，應屬公平合理之方案。被上訴
    人自承其就系爭土地之應有部分係受讓自訴外人羅吉松，因
    羅吉松積欠其債務，故出賣系爭土地之應有部分以抵償債務
    等語（見本院卷85頁），被上訴人係於94年8月4日登記取得
    系爭土地應有部分（見前開調字第66號卷6、7頁），被上訴
    人係以訴外人羅吉松積欠其債務，充作價金而以買賣取得系
    爭土地應有部分，系爭建物之使用者為羅吉松顯為被上訴人
    所明知，被上訴人明知系爭土地上有訴外人羅吉松所使用之
    系爭建物占用而買受系爭土地應有部分，於分割後，自應將
    系爭建物占用之土地，分歸被上訴人，由其與訴外人羅吉松
    協商解決系爭建物之問題，始符誠信原則，自不因上訴人丙
    ○○與羅吉松係兄弟關係，於羅吉松將系爭土地應有部分出
    賣與被上訴人後，被上訴人即可取得空地部分，而羅吉松不
    願拆除系爭建物，仍繼續使用系爭建物並占用系爭土地之不
    利益，歸由上訴人丙○○承受，對上訴人丙○○顯不公平，
    是依C方案將系爭建物占用土地部分分歸被上訴人所有，較
    為公平。
  (四)由上所述，如依B方案之分割方法，對上訴人丙○○顯失公
    平，不予採取；而依C方案之分割方法，將編號乙部分面積
    85.56平方公尺分歸上訴人甲○○所有，編號甲部分面積
    822.28平公尺分歸被上訴人取得，編號丙部分面積649. 16
    平方公尺分歸上訴人丙○○取得，能使各共有人分得部分土
    地均得以面臨現有道路而通行無虞，且地形完整，符合兩造
    之利益及公平之原則，爰以C方案為本件之分割方法。
六、綜上所述，本院認系爭土地以附圖（即C方案）所示分割方
    法，最為妥適。原審判決採取B方案之方法而為分割，即有
    未洽，上訴意旨指摘原判決不當，求予廢棄改判，為有理由
    ，應由本院予以廢棄，改判如主文第2項所示。本件事證已
    臻明確，兩造其餘攻擊防禦方法及舉證，核與本件判決結果
    不生影響，毋庸逐一論列，併此敘明。
據上論結：本件上訴為有理由，依民事訴訟法第四百六十三條、
第三百八十五條第一項前段、第四百五十條、第八十一條第二款
、第八十五條第一項但書，判決如主文。
中    華    民    國    95    年    10    月    25    日
                    民事第一庭審判長法  官   吳火川
                                    法  官   陳繼先
                                    法  官   饒鴻鵬
以上正本係照原本作成。
如對本判決上訴，須於收受判決送達後二十日內向本院提出上訴
書狀，其未表明上訴理由者，應於提出上訴後二十日內向本院提
出上訴理由書 (須按他造人數附具繕本)。
上訴時應提出委任律師為訴訟代理人之委任狀。具有民事訴訟法
第四百六十六條之一第一項但書或第二項之情形為訴訟代理人者
，另應附具律師及格證書及釋明委任人與受任人有該條項所定關
係之釋明文書影本。
                                    書記官   林明冬
中    華    民    國    95    年    10    月    26    日
                                                      Ｄ


司法院資訊處製作；財團法人民間司法改革基金會備份。
